【裁判字號】    99,上訴,880
【裁判日期】    990927
【裁判案由】    毒品危害防制條例
【裁判全文】
臺灣高等法院臺南分院刑事判決         99年度上訴字第880號
上  訴  人  臺灣臺南地方法院檢察署檢察官
被      告  甲○○
上列上訴人因被告違反毒品危害防制條例案件，不服臺灣臺南地
方法院99年度訴字第1089號中華民國99年8月11日第一審判決（
追加起訴案號：臺灣臺南地方法院檢察署99年度毒偵字第1297號
），提起上訴，本院判決如下：
    主    文
上訴駁回。
    理    由
一、本件檢察官上訴意旨略以：
  (一)原審以本件（臺灣臺南地方法院檢察署九十九年度毒偵字第
    一二九七號）追加起訴書送達原審時間已逾前案辯論終結期
    間，為公訴不受理判決，固非無見。惟按：
  1.追加之訴係為訴訟經濟而設之獨立訴訟：於第一審辯論終結
    前，得就與本案相牽連之犯罪或本罪之誣告罪，追加起訴，
    刑事訴訟法第二百六十五條第一項定有明文。又追加起訴本
    質上仍係一獨立存在之訴，僅因與其他業已起訴案件有上述
    刑事訴訟法第二百六十五條第一項規定之情形，為訴訟經濟
    或證據共通之便，而以追加之方式與前案在同一訴訟程序中
    審判，其追加之時已在前案一審辯論終結之後者，縱然因追
    加起訴已逾時限而不能與前案於同一訴訟程序審理，惟若該
    追加之訴已備獨立之訴要件，亦無管轄錯誤之情形，仍非不
    能就追加部分另行審理，台灣高等法院、台灣高等法院台南
    分院分別著有八十八年度上易字第五二三三號判決、九十九
    年度上易字第一八四號判決意旨可資參照。
  2.就體系之訴訟法理而言：檢察官追加起訴，係就與已經起訴
    之案件，無單一性不可分關係之相牽連犯罪（指刑事訴訟法
    第七條所列案件）或本罪之誣告罪，在原起訴案件第一審辯
    論終結前，追加獨立新訴，俾便及時與原起訴案件合併審判
    ，以收訴訟經濟之效，此觀刑事訴訟法第二百六十五條第一
    項之規定甚明；如檢察官追加起訴之犯罪，經法院審理結果
    ，認與原起訴案件之犯罪事實，有實質上或裁判上一罪之單
    一性不可分關係時，依同法第二百六十七條規定，該部分原
    即為檢察官起訴效力所及，對該追加之訴，自應認係就已經
    提起公訴之案件，在同一法院重行起訴，而依同法第三百零
    三條第二款規定，於判決主文內另為不受理之諭知，始足使
    該追加新訴所發生之訴訟關係歸於消滅，而符合訴訟主義之
    法理。則檢察官追加起訴之新訴，係另一案件，僅為訴之合
    併，與原訴係屬各別之二案件，應分別審判；此與起訴效力
    所及之犯罪事實擴張，仍屬單一案件，法院依審判不可分原
    則，應全部併予審判之情形，顯然有別，不容混淆，最高法
    院九十六年度台上字第七六九八號判決及台灣高等法院台南
    分院九十九年度上易字第一八四號、九十八年度上訴字第一
    一三四號判決分別著有判決意旨可資參照。
  (二)經查：本件被告甲○○所犯施用毒品案件，與臺灣臺南地方
    法院檢察署九十九年度營毒偵字第一四六、一四八、一七五
    號起訴被告甲○○違反毒品危害防制條例案件，係屬一人犯
    數罪之相牽連案件，而為臺灣臺南地方法院檢察署於民國（
    下同）九十九年七月二十七日偵查終結，並依刑事訴訟法第
    二百六十五條規定追加起訴，且於同年八月六日送審繫屬於
    原審法院，此有上開追加起訴書、原審判決書在卷可憑。又
    臺灣臺南地方法院檢察署九十九年度營毒偵字第一四六、一
    四八（上訴書誤繕為一四七）、一七五號起訴書，為原審法
    院以九十九年度訴字第八三四號收案審理，並於九十九年七
    月三十日判決在案，此有該案之刑事判決一份在卷可佐。是
    本件追加之訴雖係於第一審言詞辯論終結後始為之，然本件
    追加之訴，既係以起訴書方式為之併附有案卷，於刑事訴訟
    法第二百六十四條所定程式，尚無不合，已具獨立之訴之要
    件，原審亦屬有管轄權之法院，揆諸前揭說明及最高法院判
    決意旨，自應就追加部分另行審理，原審徒以追加起訴已逾
    時限，遽為不受理之諭知，自有未洽，應將原判決撤銷，更
    為適當合法之判決等語。
二、按有左列情形之一者，為相牽連之案件：一一人犯數罪者。
    二數人共犯一罪或數罪者。三數人同時在同一處所各別犯罪
    者。四犯與本罪有關係之藏匿人犯、湮滅證據、偽證、贓物
    各罪者；於第一審辯論終結前，得就與本案相牽連之犯罪或
    本罪之誣告罪，追加起訴，刑事訴訟法第七條、第二百六十
    五條第一項分別定有明文。次按起訴之程序違背規定者，應
    諭知不受理之判決，同法第三百零三條第一款亦定有明文。
    準此，刑事訴訟法第二百六十五條之追加起訴，限於在第一
    審辯論終結以前始得為之，違反此項規定而追加起訴者，顯
    屬不合。故在第一審辯論終結後始行提出追加起訴者，既為
    法所不許，則其起訴之程序違背規定，自應諭知不受理之判
    決（最高法院二十六年渝上字第一０五七號判例意旨及同院
    九十五年度臺上字第五四０一號判決意旨足資參照）。
三、經查：
  (一)檢察官雖以本件與其前所起訴之九十九年度營毒偵字第一四
    六、一四八、一七五號被告甲○○違反毒品危害防制條例案
    件為相牽連之案件，而依刑事訴訟法第二百六十五條第一項
    之規定為追加起訴，此觀諸臺灣臺南地方法院檢察署檢察官
    九十九年度毒偵字第一二九七號追加起訴書檢察官所引追加
    起訴之法條依據為刑事訴訟法第二百六十五條第一項規定即
    明。而所謂追加起訴係利用舊訴之訴訟程序提起，以符合訴
    訟經濟之要求，因此法律乃設有應於第一審辯論終結前方可
    提起之限制，且不論其係於審判期日以言詞或以具備起訴程
    式之書面為追加起訴，法文並未規定有何不同，惟仍均應於
    第一審辯論終結前為之。若謂追加起訴得視為刑事訴訟法第
    二百六十四條規定之起訴，並逕為實體判決，非程序判決（
    如本件不受理判決），則遇有雖合於刑事訴訟法第七條所規
    定之相牽連案件得以追加起訴，然將之視為起訴時，該受理
    之法院卻無管轄權者，恐將與法律原所追求之訴訟經濟相違
    ，應非法律之原意。是基於訴訟程序之安定性，檢察官之追
    加起訴，仍應遵守在第一審辯論終結前提出之法定程式之要
    求，始屬適法。
  (二)準此，檢察官前開起訴之九十九年度營毒偵字第一四六、一
    四八、一七五號被告甲○○違反毒品危害防制條例案件，業
    經原審於九十九年七月三十日以九十九年度訴字第八三四號
    判決在案，惟檢察官嗣於九十九年八月六日始以九十九年度
    毒偵字第一二九七號追加起訴被告甲○○違反毒品危害防制
    條例案件，此有上開案件之判決書及追加起訴書在卷可按（
    見原審卷第一四頁至第一六頁、第一頁至第二頁），足認該
    追加起訴係在第一審言詞辯論終結後為之。揆諸前揭規定及
    判例意旨，本件追加起訴之程序顯然於法不合，則原審因而
    不經言詞辯論，諭知不受理之判決，於法並無違誤。檢察官
    上訴意旨以其追加起訴已具備起訴之格式，原法院應視之為
    起訴而為實質審理，因而指摘原判決不當，經核為無理由，
    應予駁回，並不經言詞辯論為之。
四、據上論斷，應依刑事訴訟法第三百六十八條、第三百七十二
    條，判決如主文。
中    華    民    國    99    年    9     月    27    日
                  刑事第三庭    審判長法  官  陳義仲
                                      法  官  楊清安
                                      法  官  張季芬
以上正本證明與原本無異。
如不服本判決應於收受送達後10日內向本院提出上訴書狀，其未
敘述上訴理由者，並得於提起上訴後10日內向本院補提理由書（
均須按他造當事人之人數附繕本）「切勿逕送上級法院」。
                                      書記官  蔡財
中    華    民    國    99    年    9     月    27    日

司法院資訊處製作；財團法人民間司法改革基金會備份。
